臺灣新竹地方法院民事判決　九十年度重訴字第一三○號
　　原　告　即　丁○○
　　　　　　　　戊○○
　　　　　　　　壬○○
　　　　　　　　辛○○
　　　　　　　　乙○○
　　　　　　　　甲○○
　　　　　　　　丙○○
　　訴訟代理人　己○○
　　　　　　　　庚○○
　　反訴原　告
右當事人間租佃爭議事件，本院判決如左：
    主　　文
原告之訴及假執行之聲請均駁回。
訴訟費用由原告連帶負擔。
反訴被告應將坐落新竹市○○段第九地號土地，面積五０五七平方公尺之土地，交還
原告。
反訴原告其餘之訴駁回。
反訴訴訟費用由反訴被告負擔二分之一，餘由反訴原告負擔。
本判決反訴原告勝訴部分，於反訴原告以新台幣貳仟伍佰伍拾陸萬壹仟肆佰伍拾元為
反訴被告供擔保後得假執行。
反訴原告其餘假執行之聲請駁回。
    事    實
壹、原告起訴主張：
一、本件起因於，原告佃農丁○○之先父曾清先生，以及原告戊○○之先夫曾柯先生
    自民國三十八年開始分別承租曾公欲慶祭祀公業之新竹市○○段第九地號土地，
    至七十二年六月曾清先生由兒子丁○○、壬○○、辛○○、乙○○、四人繼承續
    租，而曾柯先生於八十七年去逝，由妻戊○○及兒子甲○○，孫丙○○繼承續租
    。
二、出租人曾公欲慶祭祀公業於七十四年五月十二日會員大會通過，因新建宗祠欲變
    賣部份土地，因此與承租人達成協議於變賣後依規定補償承租人，祭祀公業並已
    於七十四年完成用砂石填地以利變賣，七十六年二月二十二日董監事聯席會議，
    有記錄再次討論定案。
三、填地範圍中興段九號地除丁○○四人承租之土地，另外並包含曾柯先生承租之土
    地，七十四年祭祀公業砂石填地後暫停收地租，承租人因此待祭祀公業變賣後補
    償佃農，其後於八十年及八十六年租地雖未售出，而第七屆及第八屆董事會無異
    議續約，曾柯先生於八十七年去逝由其妻及子申請，變更登記續租無異。
四、租佃爭議原由因租地至今未變賣，也因砂石填地以及無水源亦無法耕作，而曾公
    欲慶祭祀公業八十九年第九屆董事長曾健雄私下建議以新台幣（下同）一百萬終
    止租約，因未依當初雙方協議並未依三七五減租條例補償，已嚴重損害佃農權益
    ，因此承租人以信函通知希望能將租地改善得以耕種，但第九屆董事長曾健雄未
    聯絡承租人開會解決問題，卻委律師以信函通知，內容污指承租人丁○○四人自
    七十四年繼承耕地租約起既無故拒繳地租，以及持續頃倒建築物廢棄物於耕地上
    等不實罪名終止租約，而事實上丁○○四人自七十二年已繼承續租辛勤耕作。內
    容同樣誣指戊○○自八十七年繼承曾柯耕地租約後既無故拒繳地租，以及持續頃
    倒建築物廢棄物於耕地上等不實罪名終止租約，但事實七十四年曾柯先生與曾起
    宗四人既因祭祀公業欲變賣土地砂石填土無法耕作祭祀公業暫停收地租，可見曾
    健雄根本未知歷史本末自行加罪承租人，承租人已蒙受委屈及傷害因此於四月二
    十日請求租佃委員會調解。調解期間曾健雄見七十四年至今未有欠租催告書欲終
    止租約依三七五減租條例第十七條及民法第四百四十條不合法。其法規：定相當
    期催告承租人支付，於往取債務，並須於催告期滿至承租人之住所收取，承租能
    人仍不為支付，出租人始得終止租約。因此曾健雄於五月二十五日違背祭祀公業
    填砂石欲變賣至無法耕作事實，也不了解法律追訴年限為五年，竟然寄欠租十四
    年之催告書，其信函還註如未在十日內給付遲延之地租，否則依法終止耕地租約
    。
五、九十年六月十九日經耕地租佃調解委員判續租，豈料曾健雄亦不同意續租。執意
    終止租約，調解不成由市政府依三七五減租規定調解不成續由請法院判決。
六、證人即曾公欲慶祭祀公業七十四年第六屆董事長曾金水、董事曾文祺、常務監事
    曾文達作證確實，在七十四年祭祀公業決定並完成砂石填土以利變賣。曾德仁：
    在九十一年四月二十日出庭說明八號地蓋工廠時（即八十三年，蓋的時後有去看
    土地，當時土地已填起來，是誰填的不知道，填的是何種土，也不知道。當時八
    號地還很低）。證明八十三年前中興段九號已被填高二公尺里長蔡根火九十一年
    四月十日出庭說明八十七年作里長，中興段九號地已被填至與道路平。
七、曾公欲慶祭祀公業八十年度收支明細表可證明佃農待公業處置中興段九號租地，
    此記錄內容記載八十年、八十一年間有兩筆租金記錄，非承租人之地租。而是，
    公業私自暫租他人證據，可由租金與耕種地租不符得知，因丁○○四人承租及曾
    柯承租一年共一萬八千一百三十二元。收租日期並非佃農收租日。明細不符，應
    是出租租金，應為租谷金。並只見特別列出中興段九號地租未見其它地號租谷金
    其中八月二十二日已列出八十年度租各二九五八斤。由明細中可見是公業私自出
    租他人第一次八十一年二月、半年一萬租金至八十一年三月一年二萬租金。
八、七十四年五月十二日會員大會記錄內容第十一事項第四點說明第三期工程費用等
    非本公業所能負擔，惟有變賣公業部份土地來興建宗祠，並決議通過，而時間點
    正是中興段九號地被填地時段。而並有七十六年二月二十二日董監事聯席會議記
    錄。雖未有決議但內容第十討論事項第二點有說明新建宗祠第三期費用等經費短
    缺甚鉅於七十四年五月十二日會員大會通過變賣一部份財產等，中興段第九號田
    地比路面低填砂石加高業已完成。變賣所得金額支付受益費及第三期工程費用。
    此份記錄是祭祀公業交給戊○○已保存十六年雖未有公業蓋章，是祭祀公業交給
    承租人，當時純樸低學力的佃農不知法律，因此只以為有記錄既可，但經查祭祀
    公業，會前發給會員記錄，都未有決義蓋章。再經承租人查閱新竹市政府民政局
    之檔案未見七十五年至七十七年間會議記錄，而祭祀公業每年定有一次以上會員
    大會，會議記錄未呈報主管機關是祭公業之疏失但幸有七十四年五月十二日會員
    大會記錄與戊○○保存十六年之七十六年二月十二董監事聯席會議記錄中第十項
    第五點吻合。
九、七十年代佃農默默耕耘只靠收成過活，學力最多是小學畢業，何來的權力及金錢
    去用砂石填地，使無法耕作而自損權益。而祭祀公業怎能容許佃農破壞土地未繳
    地租十六年而位開會討論而無異議，承租人都是曾公欲慶祭祀公業之子孫，因祖
    先蓋宗祠欲變賣土地才能容忍未能耕作之損失至今，而今曾健雄先私下願以一百
    萬終止租約，不得其願後，竟不以事實誠信行事。當時曾炎基為第七屆董事長，
    公業如欲再出租他人依三七五減租第四條必先與佃農解除三七五減租租約。重點
    是公業於八十年四月二十三日與承租人續約無異議，由此證明祭祀公業砂石填地
    之事實。而原告都是曾公欲慶祭祀公業之子孫，因祖先蓋宗祠欲變賣土地才能容
    忍未能耕作之損失至今。
十、中興段九號為兩個租約丁○○四人及曾柯先生同時間因上述原因停止耕作，由各
    自耕作，竟會巧合同時停耕，同時被填高，同時無水源，同一歷史，由常理推斷
    也能了解並且在常久時間曾公欲慶祭祀公業暫停收租而未有爭議，並分別於八十
    六年及八十七同意續約。曾柯先生於八十七年去逝由其妻戊○○等三人繼承續租
    祭祀公業亦無異議。
十一、被告所備證新竹市環境保護局開會通知單是九十年三月十五日，公業八十二年
      後未再私自租人他人，未出售也未整理，造成雜草叢生，遭環保局通知，公業
      應通知承租人一同會議，但未見通知。而開會內容是：召開所屬空地及週遭環
      境髒亂改善會議，並非遭頃倒廢土。而被告以此為由告誣告承租人頃倒廢土。
十二、而查閱有曾公欲慶祭祀公業於八十二年八月十五日第八屆第二次董事會記錄，
      其會議中第八項臨時動議，有說明中興段一至六號地目前無法耕作任其荒廢，
      是否有良策，提請討論。被告見此文改稱原告八十、八十一年份佃農曾繳租金
      ，公業董事會，不知係爭之地已荒廢，而改稱頃倒廢棄物係在八十九年三月前
      後。那麼佃農原告應只欠租一年，而被告卻催繳十四年地租，由此看出被告說
      詞顛覆不一。
十三、查確七十六年二月十二董監事聯席會議記錄，未有決議部份，如八十八年十月
      二十八日第九屆第一次會員大會手冊，交給會員亦無決議部份。其應是第六屆
      而寫第五屆是公業責任，但不是主要爭議點。重點是，記錄人是曾公欲慶祭公
      業董事曾金泉先生。因與七十四年五月十二日會員大會記錄之筆跡及寫作風格
      ，經核對完全相同。此證明此記錄是出自祭祀公業非原告捏造，且文件已十四
      年之久，如被告所序系爭之地應於八十九年廢棄物填土，原告怎能於十四年前
      預知今日之訴訟而捏造此文件。其內容說明七十四年五月十二日會員大會通過
      變賣一部份財產，擬將中興段九號田地田比路面低填砂石加高業已完成等，為
      最有力證明曾公欲慶祭祀公業欲變賣土地，砂石填土中興段九號地，使被告無
      法狡辯。
十四、董事長曾金水出庭說明是祭祀公業所為並簽名蓋章，曾金水雖是曾柯胞兄，與
      丁○○等四人無此關，重點是當屆董事長，再者會員之間都是曾氏同祖先，監
      事曾文達出庭說明是祭祀公業所為並簽名蓋章董事曾文祺出庭說明是祭祀公業
      所為並簽蓋章，里長蔡根火九十一年四月十日出庭說明，八十七年作里長中興
      段九號地已被填至與道平；八號土地所有權人曾德仁九十一年四月二十四日出
      庭說明，八十三年蓋的時後有去看土地，當時土地已填起來，是誰填的不知道
      ；蔡根火及曾德仁之證詞已證明被告稱原告頃倒廢土係在八十九年年初等為不
      實在。董事曾文鐘出庭並未明確作證祭祀公業沒有要賣土地。而是說明因家住
      較遠重要會議未參與只有參加會員大會，未聽說有賣土地。
十五、七十四年五月十二日會員大會決議通過第十討論事項第四點為變賣公業部份土
      地來興建宗祠。而公業於七十六年四月二十六日開會決議賣土地中興段七號地
      ，七十八年賣出，中興段八號八十年賣出。以及地號一四一、一四三，八十年
      賣出，由上序原因曾文鐘監事曾金水言詞不足採信。
十六、本院九十年十月十八日言詞辨論時，第六屆董事長於出庭作證，因年紀以八十
      四歲無法記住何年擔任董事長，但並非不知是否擔任董事長職務，其曾金水先
      生為人正派，因此得以受會員支持愛載，因此得於第一、二、七、八屆擔任董
      事及第三四五六屆擔任董事長。其雖是曾柯兄弟，但重點是曾金水是當事時之
      董事長，與丁○○等四人無直接親屬關係並且在第七屆第八屆其他人作董事長
      。
十七、被告十月十八日說明祭祀公業歷年會議記錄保存不完全，重要年份會議計錄無
      法全部呈閱。但被告確是以無記錄為由不承認是曾公欲慶祭祀公業所為，而祭
      祀公業第七、八、九屆曾炎基、曾達雄、曾健雄歷經十一年未有中興斷九號收
      取租谷金記錄。卻只誣賴曾金水怠於向曾柯等人收取租金，由上得知。被告曾
      公欲慶祭祀公業六、七、八、九屆作業不健全，資料未整合存檔，造成佃農原
      告極大傷害及權利喪失。
十八、被告稱若有意變賣系爭田地，必須保持土地合於足堪耕作之狀態，始有自耕農
      願意承買，及云愚者亦知如此回填系爭土地，將無自耕農願意承買查中興段九
      號地為工業區內。耕地可變更為工業用地蓋工廠，而七十四年傳統產業居多，
      少有工廠需地下室，因此曾公欲慶祭祀公業作砂石填地以利市價變賣，而如以
      農地變賣其價差十倍。查曾公欲慶祭祀公業第七屆董事長曾炎基於八十年五月
      二十三日也是以建宗祠無經費為由，先處分自己承租土地中興段八號，建維修
      車廠，曾健雄正是第七屆董事之一。而中興段八號土地四公畝七十九平方公尺
      只賤售一百一十五萬元整。而當時曾健雄時身為董事要職竟同意賤價賤賣祖先
      公業土地，未維護公業權益，因此被告云至愚者亦知如此回填系爭土地，將無
      自耕農願意承買，實為自欺欺人之說法。
十九、被告辯稱：原告提出七十六年二月十二董監事聯席會議記錄該證物非真，甚且
      於本件租佃爭議調解時，提出之前開聯席會議記錄末頁，竟有曾成金曾金水曾
      水來曾連曾志元曾啟明等六人簽名剪貼於上。被告陳述從未曾于於七十六年二
      月十二日召開任何會議，原告提出之證物董監事聯席會議記錄決議內容全部空
      白，記錄者欄遭塗改，未有出席者簽到記錄原告於本件租佃爭議調解云云。惟
      查，七十六年二月十二董監事聯席會議記錄正本及印本末頁並未有被告所云竟
      有曾成金、曾金水、曾水來、曾連、曾志元、曾啟明等六人簽名，該頁是原告
      存有部份其它會議內容因未完整只單獨附上資料，因內容三、說明已經數次會
      議，本公業土地座落中興段九號，原有田地比路面低，目前全部用砂石填平，
      原有會議此筆土地變賣，來應付工程費及受益費，萬一鋼筋腐爛損失甚鉅等。
      然而原告未知現任董事長會眛事實誣指原告等人，所留下完整資料有限，而原
      告當然盡提供相關資料。而租佃爭議調解眾多委員是依事實及事理，證據判斷
      表決通過續租，但非被告所敘，顯然被告有意誤導原告舉證污滅事實。原告所
      提七十六年二月十二董監事聯席會議記錄。是曾公欲慶祭祀公業於七十六年二
      月十二日給予承租人，原告豈能在十六年前既捏造此記錄，此記錄是手寫複印
      ，有塗改亦屬正常，塗改之塗料亦是七十六年當時，此份記錄可作鑑定。其未
      有決議及記錄人部份就如同曾公欲慶祭祀公業於八十六年會員大會記錄給予會
      員也未有決議內容及記錄人。而曾公欲慶祭祀公業雖未將開會後決議記錄再給
      予原告，但討論事項內容已說明七十四年二月二十五日董監事聯席會已通過變
      賣中興段九號田地及砂石填地業已完成之事實，因此並非如被告所敘。
二十、因曾公欲慶祭祀公業砂石填地為事實，因此要求被告將租地恢復地貌改善原告
      佃農得以耕種。而原告十四多年來無收成，被告違悖事實以存證信函告知註如
      未在十日內給付遲延之地租，否則依法終止耕地租。原告等人五月二十八日收
      到欠租催告書因權責尚未判定, 還是依法於規定時間繳納完成待法律還給公道
      。丁○○等共繳十三萬三千三百三十一元整，原告戊○○等人共繳十三萬五百
      二十三元整。被告卻反而執意誣陷佃農，欲無條件收回，並反講佃農竟又甘一
      次全給付，因此被告應退還租金，因曾公欲慶祭祀公業至今未將土地售出，長
      久未整理，造成雜草叢生及被他人偷倒垃圾，承租人戊○○見狀，曾報警處理
      。其後以信函告知祭祀公業董事長曾健雄請求將租地做處理改善，得以耕種並
      繳納地租，但未受善意回應，也未聯絡承租人開會解決問題，反而捏造事實委
      律師以信函通知終止租約，其行為已構成脅迫方法強迫承租人放棄耕作權利。
      不但使佃農長期蒙受物質損失未受補償還使佃農精神心靈受傷害，嚴重使承租
      人應有基本權利遭抹滅，因此請求賠償自七十四年至九十年共十六年未能耕作
      損失。
十三、被告反訴部份
（一）被告認為承租人消極不予耕作，任令荒廢，承租人佃農如起訴狀之事實, 非消
      極不予耕作。土地任令荒廢是被告造成，事實是原告九十年二月十六日（新竹
      牛埔郵局三九號）佃農先以信函通知希望能將租地改善得以耕種證人里長蔡根
      火九十一年四月十日出庭說明八十七年作里長，中興段九號地已被填至與道路
      平。
（二）被告反訴原告等人均早已有其它工作自今仍不願放棄租佃權利，及原告近期通
      過發放敬老津貼，名下資產均作用派下福利之用，是故無法忍受反訴被告之行
      徑云云。查原告求得是事實真理，原告都是小學程度，是因祭祀公業欲建宗祠
      ，因純樸佃農同為曾祀子孫，配合公業作業變賣，如今卻被被告反說是罷佔土
      地才是無法忍受之行徑，領取敬老津是歲戊○○，戊○○獨自生活，已八十六
      歲，為生活尚再中興段九號地提水種蕃薯疏菜，如九十年十二月二十八日地政
      複丈標示（Ａ）區，由此能說承租人不積極耕作嗎？並聲明本訴部分（一）被
      告將租地中興段九號恢復地貌得以耕種。（二）被告應賠償原告自七十四年至
      今共十六年未能耕作之利益損失整共四十七萬一千五百元整。（三）被告應返
      還原告地租共二十六萬三千八百五十四元整。（三）訴訟費用由被告負擔。（
      四）願供擔保請准宣告執行。反訴部分（一）被告反訴駁回。（二）被告反訴
      費用被告負擔。
貳、被告方面：
    本訴部分：
一、查被告七十四年五月十二日「會員大會紀錄」未曾提及以砂石填高系爭中興段第
    九號土地，以利變賣等語或類似之決議。被告亦從未曾於七十六年二月二十二日
    召開任何會議，原告提出之證物「董監事聯席會議記錄」決議內容全部空白、紀
    錄者欄遭塗改、未有出席者簽到紀錄，且該會議記錄第一頁記載：財團法人曾公
    欲慶祭祀公業第五屆第四次董監事會議記錄，時間載為：七十六年二月二十二日
    。然查，當時被告祭祀公業第六屆董監事已就任將近兩年，該會議記錄顯然並非
    被告祭祀公業所制作。
二、次查，本院向新竹市政府調閱之被告祭祀公業歷年會議記錄，其中「八十年度會
    員大會會議記錄」討論事項第一案雖提及：依本公業第五屆第六次董監事會議報
    告事項第五案坐落中興段第七地號土地信託登記於曾房名下，因曾房亡故，又繼
    承登記於曾啟明等人名下，被告董監事在七十六年四月二十六日邀請曾啟明等開
    會決議賣出該筆土地等語。原告主張系爭土地係被告指示回填砂石，不外以渠等
    所提出之「七十六年二月二十二日第五屆第四次董監事會議記錄」為據。然而，
    該次會議與「八十年度會員大會會議記錄」所提及之七十六年四月二十六日第五
    屆第六次董監事會議不僅在時間上不相符合，並且在會議名稱上亦不相符（一為
    第五屆第四次；另一為第五屆第六次）。況且，兩者若係同一次會議，在原告所
    提之「七十六年二月二十二日第五屆第四次董監事會議記錄」理應會記載訴外人
    曾啟明等人同意變賣中興段第七地號土地之事，然實際上並未記載。是故尚不得
    以被告「八十年度會員大會會議記錄」前揭會議內容，遽為推定被告於七十六年
    二月二十二日曾召開董監事會議，當然更不能推斷原告所提出之該會議記錄內容
    為真正。
三、又查，本件租佃爭議肇因於八十九年三月間，被告發現原告於系爭土地傾倒廢土
    ，屢經派員制止、要求改善無效，原告反誣指被告指示回填系爭土地，要求減免
    租金云云。被告祭祀公業因歷屆董事長移交不清、資料保存不全，甚至曾有董事
    長曾金水拒絕辦理移交之事，收取耕地租金之紀錄因此殘缺不全。被告於接獲原
    告被存證信函後，多方查證並派員向原告催繳積欠之租金，原告竟稱七十四年系
    爭土地已回填砂石，因此不用繳租金。被告乃認定原告自七十四年起即積欠租金
    迄今，發函要求原告給付，詎料，原告等人明知租金請求權五年間不行使而消滅
    ，竟又甘於一次全部給付，顯然早已欲將積欠租金與回填砂石之時點作不當之聯
    結。經本院向新竹市政府函調被告祭祀公業歷年紀錄，其中依「財團法人曾公欲
    慶祭祀公業八十年度收支明細自八十年三月四日至八十一年三月四日」所載，在
    八十年三月二十日、八十一年二月十四日各記載「中興段九號第出租租金（曾文
    華經手）１０, ０００」、「九號地出租２０, ０００」，若該記載係指被告曾
    在八十、八十一年給付耕地租金各一萬元、二萬元，則原告主張：若非被告於七
    十四年間指示回填耕地，否則豈容原告積欠租金達十六年云云，不攻自破。蓋若
    系爭土地於七十四年間已經由被告指示回填，依原告所述，渠等耕地無法耕種，
    生活困難云云，豈肯在八十年、八十一年間仍繳付租金？再者，依被告會議記錄
    ，原告傾倒廢土係在八十九年年初，且被告於九十年三月間接獲新竹市政府環境
    保護局開會通知單，要求改善中興段第九地號土地周圍環境髒亂，若系爭土地在
    七十四年間遭回填廢棄物，環保局又豈會遲至十六年後始通知改善？依原告起訴
    狀自述：（被告）砂石填地為事實，原告十四多年來無收成．．請求賠償自七十
    四年至今共十六年未能耕作之損失．．，可見原告原主張係在七十四年放棄耕作
    ，開始積欠租金，系爭土地則是在七十六年（砂石填地為事實，十四多年來無收
    成）遭回填砂石，嗣又稱填土廢耕與欠租係在同時，所述前後不一，已難遽信。
    參照原告在八十年、八十一年仍甘於給付租金，及被告被證八會議記錄、市府環
    保局通知書等，均足以證明原告所稱七十四或七十六年因回填砂石而積欠租金云
    云，並非真實。再者，證人曾金水連任被告祭祀公業第三四五六屆董事長，曾因
    帳目不清而拒絕移交，曾金水與曾柯份屬兄弟，於任內公私不分，怠於向曾柯等
    人收取租金，亦無足奇。
四、被告七十四年五月十二日「會員大會紀錄」討論事項第四點記載：「第三期工程
    預算及工程費用，現時無法估計其數字，諒非目前本公業所能負擔，惟有變賣公
    業部分土地來興建宗祠」等語，並無提及將新竹市○○段第九地號土地回填砂石
    以利變賣，或類似之決議，證人曾金水、曾文鍾均證稱從無聽過系爭土地要填土
    。被告自前開會員大會後未曾召開任何董事會決議填土在系爭土地上，並要變賣
    該筆土地。詎證人曾金水證稱：「（提示七十六年董事會議記錄）當時有決定要
    變賣，但是沒有賣出去。但是當時決定要把土地填起來，當時理監事有要把土地
    賣掉」，並推諉稱係由已歿之曾連執行，花了五萬元請人填好土在系爭土地上云
    云，惟證人曾金水與原告戊○○、甲○○、丙○○之被繼承人曾柯係兄弟關係，
    並曾因拒絕辦理移交予被告祭祀公業而結怨在前，其證詞難免迴護原告，加以證
    人曾金水年事已高，記憶力減損，已忘記是否曾擔任祭祀公業董事長，於作證過
    程中先是證稱：「我們當時是填好土、不是廢土」，嗣又改稱：「砂石、石頭都
    有。是不是軟土可以繼續耕作，這我就不知道」，且證人曾金水亦不記得七十六
    年會議有誰參與，因此難期證人曾金水所述證詞內容為真實；又遍查被告陳報與
    新竹市政府之七十三年至七十八年間之收支結算表，並無支出五萬元回填砂石之
    費用紀錄，顯見證人曾金水所述均為不實。另證人曾文祺、曾文達亦未經具結，
    均不記得七十四年會議有誰參與、董事會有無全員到齊等情，竟附和原告所稱祭
    祀公業決議填土、變賣，並以五萬元代價請人填土，所述均臨訟編纂之詞。
五、原告於本件租佃爭議調解時，提出之董監事聯席會議記錄末頁，竟有曾成金、曾
    金水、曾水來、曾連、曾志元、曾啟明等六人之簽名剪貼於上，前開六人之簽名
    與歷屆會議簽到簿上之簽名相比對，筆劃勾勒有明顯不同，足徵原告捏造被告曾
    於七十六年二月二十二日召開董監事聯席會議之事實。
六、再查，系爭土地地目為田。凡編為某種使用地之土地，不得供其他用途之用，土
    地法第八十二條前段定有明文。依修正前土地法第三十條規定，私有農地所有權
    之移轉，其承受人以能自耕者為限。是被告若有意變賣系爭田地，必須保持土地
    合於足堪耕作之狀態，始有自耕農願意承買。然查，系爭土地上堆置者盡為建築
    廢棄混擬土石塊，已不適於繼續耕種。故被告絕無可能為變賣田地而指示原告回
    填砂石於系爭土地。且系爭土地回填砂石高逾二公尺，相對使土地地表與灌溉水
    源落差達二公尺以上，致引水灌溉有顯著困難，至愚者亦知如此回填系爭土地，
    將無自耕農願意承買，原告所述被告為便於變賣土地故以砂石回填，及證人曾金
    水、曾文達所稱填高比較好賣云云，均顯然悖於常理，應無足採。
七、至原告又主張八十五年八月十五日第八屆第二次董事會紀錄臨時動議第八項說明
    中興段第一至六地號目前無法耕作，提請討論，其中只列出第一至第六號土地，
    第九號未被提及，可見被告指示原告回填土地，因此容忍原告廢耕云云。經查，
    該次會議未討論系爭土地廢耕，如何處理等事宜，係因原告等人當時仍有耕作，
    此由原告於八十一年間仍繳付租金可證，是故原告主張上該會議未討論系爭土地
    廢耕如何處理，足見被告指示回填土地，因此容忍廢耕云云，尚屬無據。
八、證人曾德仁到庭證稱：「八十三年，（中興段第八地號）蓋的時候有去看土地，
    當時土地已經填起來，是誰填的我不知道．．當時八號土地還很低」等語。原告
    訴訟代理人己○○於本院履勘現場時亦陳稱系爭土地灌溉水源位於履勘現場圖紅
    色筆圈選處，則參諸證人曾德仁上開證述，系爭土地早於中興段第八地號回填至
    與相鄰路面等高，且縱使中興段第八地號回填，然而系爭土地灌溉水源並未因中
    興段第八地號而阻隔，則原告並非因中興段第八地號填高，無法引水灌溉以致廢
    耕，當可認定。
九、末按，受精神之損害，得請求賠償者，法律皆有特別規定，如民法第十八、十九
    、第一百九十四、一百九十五、第九百七十九、第九百九十九條等是，原告起訴
    主張被告違法終止租約，受有精神損害，請求損害賠償云云，於法究非有據。再
    ，請求權已經時效消滅，債務人仍為履行之給付者，不得以不知時效為理由，請
    求返還，民法第一百四十四條第二項定有明文，原告請求退還罹於時效之部分租
    金，屬無理由而應予駁回。並於聲明（１）原告之訴駁回。（２）訴訟費用由原
    告負擔。（３）如受不利判決，請准供擔保免予假執行。
二、反訴部分：
（一）按耕地租約在租佃期限未滿前，有非因不可抗力繼續一年不為耕作者，得終止
      租約，耕地三七五減租條例第十七條第四款定有明文，此款規定之適用，不問
      承租人不為耕作之承租土地為一部或全部，出租人均得終止租約，收回全部耕
      地，已經最高法院八十二年度第十一次民事庭會議揭示明確。所謂非因不可抗
      力不為耕作，乃對耕地承租人消極不為耕作之行為予以規範，指承租人消極不
      予耕作，任令荒廢者而言，承租人任由他人使用，不為異議或為其他討回土地
      行為，應系耕地三七五減租條例第十七條第一項第四款規定所規範之情形，最
      高法院八十七年度台上字第一三七八號著有裁判可資參照。
（二）查系爭土地面積共五○五七平方公尺，在反訴被告等人之占有管領下，遭棄置
      建築廢棄物深達二公尺，該情形非一朝一夕所造成，反訴被告等人自難諉為不
      知，其任由他人傾倒廢土，任令土地荒廢而消極不為異議或制止，揆諸最高法
      院前揭民事庭會議決議及判決意旨，自已構成耕地三七五減租條例第十七條第
      一項第四款所規範之情形，反訴被告亦自承自民國七十四年間或七十六年間即
      未在系爭土地上耕作；證人曾德仁證稱八十三年間系爭土地即已回填，與現時
      狀況廢耕狀況並無二致；證人曾達雄則證稱：「有告訴他們（指反訴被告）要
      耕種，不然業主有權利要收回來．．我叫他們趕快復耕」等語；證人蔡根火亦
      證稱：「我八十七年作里長時，垃圾就很多．．八十七年時我有到九號土地清
      除垃圾，全部土地被倒垃圾很嚴重．．九號土地上面以前有種田」等語，則反
      訴被告等人繼續一年以上不為耕作，殆可認定。反訴原告於九十年四月十二日
      ，以新竹英明街郵局存證信函第四七二號。終止雙方耕地租約，於法並無不合
      。從而，反訴原告本於租約終止後之租賃物返還請求權，請求返訴被告返還系
      爭土地全部，係屬正當。
（三）反訴被告一再主張佃農經濟困難，地主指示回填土地致令其無法耕作維生等情
      ，希冀博得法院同情，惟均未舉證以實其說。況且反訴被告等人均早已有其他
      工作資以維生，其至今仍不願放棄租佃權利，無非係對政府徵收系爭土地仍存
      一絲希望，盼望日後取得部分徵收補償款，惟其霸佔土地，既不耕作，亦不返
      還，實已侵害所有祭祀公業派下員之權利。
（四）反訴被告主張反訴原告於七十四年五月十二日會員大會決議回填砂石、變賣系
      爭土地，有證人曾金水、曾文祺、曾文達及被告七十六年二月二十二日「第五
      屆第四次董監聯席會議」會議記錄可證。惟查：１、七十四年五月十二日會議
      記錄未決議系爭土地回填砂石並加以變賣，當時董事曾金水、曾文鍾均有與會
      ，但從未聽過有該等決議。２、證人曾金水與原告甲○○、丙○○為叔姪關係
      ，與被告祭祀公業有嫌隙在先，證詞難免迴護原告，且證人記憶不清、證詞前
      後矛盾，所述難期真正；證人曾文祺、曾文達未經具結，附和曾金水所述，尤
      其遍查市府資料，並無關於以五萬元委請他人填地之費用支出資料，是其所述
      均為臨訟編纂之詞。３、市府資料查無七十六年二月二十二日開會資料。原告
      所提會議記錄決議內容空白、遭到塗改、未有出席者簽到紀錄、會議名稱載為
      「第五屆第四次」，但當時被告祭祀公業董監事已屬第六屆，可見該會議記錄
      為偽造。４、系爭土地為農地，回填砂石後將無自耕農願意承買，故被告絕無
      可能為變賣農地而指示回填。５、陳報市府之「八十年會員大會」會議記錄所
      提及之七十六年四月二十六日「第五屆第四次」董監會議與本件無涉。足認被
      告未指示回填系爭土地、原告「第五屆第四次」會議記錄為偽造。
（五）原告稱「若非被告於七十四年間指示回填耕地，否則豈容原告積欠租金達十六
      年」惟查：１、當時係證人曾金水連任第三、四、五、六屆董事長，曾因帳目
      不清而拒絕移交，曾金水與曾柯份屬兄弟，於任內公私不分，怠於向曾柯等人
      收取租金，亦無足奇。２、市府資料似有原告八十年、八十一年間繳付租金之
      紀錄，果真如此，砂石若係被告回填，原告等人豈甘於繼續繳付租金？３、依
      被告「八十九年第九屆第一次董監事聯席會會議記錄」及市府環保局通知單，
      原告係在八十九年三月前後傾倒廢土於系爭土地，原告所述在七十四或七十六
      年間填土顯然不實。４、原告所述回填砂石與積欠租金之時點前後不一，或於
      起訴狀稱七十四年停止耕種、七十六年回填砂石；或謂停耕與欠租為同時，所
      述前後不一，已難遽信。顯係刻意將停耕與欠租作不當之聯結。
（六）依被告八十二年八月十五日第八屆第二次董事會紀錄臨時動議第八項有說明中
      興段第一至六地號目前無法耕種任其荒廢，是否有良策，提請討論等語。其中
      只列出第一至第六號地，第九號未被提及１、足證八十二年間系爭田地尚未回
      填廢棄物，所以該次會議未提及系爭土地荒廢，當時原告積欠租金是真，但傾
      倒廢棄物則係在八十九年三月前後。２、參照原告八十、八十一年份曾繳租金
      、被告祭祀公業在八十二年之董事會也未察知系爭土地荒廢，故原告主張系爭
      土地於七十四或七十六年間回填云云，顯不實在。
（七）反訴原告若要處分資產，均會在會議記錄記明土地坐落地號，經董監事一致通
      過後陳報主管機關，中興段第七號土地如此，第八號土地也是如此，遍查反訴
      原告開會記錄，均無出售系爭土地之決議，足證反訴被告主張七十四年五月十
      二日決議出售系爭土地云云，並非實在。反訴原告嗣後出售中興段第八地號土
      地籌措興建宗祠費用，可見七十四年五月十二日會議僅是攏統決議變賣土地興
      建宗祠，至於具體變賣細節則是在八十一年會員大會決定，與興建宗祠之事自
      始與系爭土地無涉。３、中興段第八號土地如何出售與本件租佃爭議無涉。
（八）並聲明１、反訴被告應將坐落新竹市○○段第九地號，面積五○五七平方公尺
      之土地，恢復原狀返還反訴原告。２、訴訟費用由反訴被告連帶負擔。３、反
      訴原告願供擔保，請准宣告假執行。
參、本訴部分得心證之理由：
一、原告主張被告所有坐落新牛埔段中與段第九號土地（以下簡稱系爭土地）係原告
    丁○○、壬○○、辛○○、乙○○之被繼承人曾清與原告戊○○、甲○○、丙○
    ○之被繼承人曾柯，於三十八年六月二十八日共同向原告承租系爭土地租作，嗣
    因曾清、曾柯分別於七十五年及八十七年間死亡，遂由原告等人共同繼承系爭土
    地租約之權利義務，其租賃契約之面積、坐落位置如附件之複丈成果圖所示之，
    其租賃期限至九十一年十二月三十一日止之事實，業據其提出與所述相符之耕地
    租約二份、土地登記簿謄本、戶籍謄本數份為證，復為被告所自認，自堪認原告
    此部分之主張為真實。
二、原告主張被告於七十四年間與原告協議，由被告在系爭土地上填砂石土後，嗣如
    經變賣再補償原告，經原告同意後，被告即在系爭土地上填砂土，惟迄未能將系
    爭土地變賣，致原告無法在系爭土地上耕作，爰請求被告將系爭土地恢復原狀，
    使原告得以耕作。惟查，原告聲請傳訊之證人即被告第六屆亦即七十四年六月十
    四日至七十八年三月間之董事長曾金水（六年六月十二日生、本案有二位證人姓
    名均為曾金水，先行敘明），於本院九十年十月十八日言詞辯論時證稱：「當時
    有決定要變賣，但是沒有賣出去，但是當時決定要把土地填起來，當時理監事有
    要把土地賣掉。」、「佃農有說讓我們填，給我們賣出去，然後依據三七五的比
    例來分．．當時佃農也有同意如此分法」，同屆董事證人曾文棋則證稱：「當時
    是有開這樣子的會，但是確定日期不記得，當時土地已經填好了，不能耕作，之
    前就有開會決定，就九號土地去填砂石。填砂石之前，有經過佃農同意，當時約
    定賣出去，錢大家分，但怎麼分，我不知道，後來土地沒有賣出去」（見同日言
    詞辯論筆錄），證人曾金水（六年六月十二日生）於本院九十一年四月二十四日
    言詞辯論再證稱：「有跟原告之被繼承人說明，他們就沒有辦法種田」（見該日
    言詞辯論筆錄），足認原告主張不在系爭土地上耕種是經被告同意的即可採信。
三、按耕地租約在租佃期限未屆滿前，非有左列情形之一不得終止：一、承租人死亡
    而無繼承人時。二、承租人放棄耕作權時。三、地租積欠達兩年之總額時。四、
    非因不可抗力繼續一年不為耕作時。五、經依法編定或變更為非耕地使用時。耕
    地三七五減租條例第十七條第一項定有明文。再「承租人承租耕地非因不可抗力
    繼續一年不為耕作，不問其不為耕作者，係承租耕地之一部或全部，出租人均得
    依耕地三七五減租條例第十七條第一項第四款規定終止租約，收回全部耕地。」
    則有最高法院八十四年台上字第一八五六號判例可參。而此項規定不惟積極的表
    明當事人遇此規定情事時，得終止契約，且消極的限制非有法定原因，不得終止
    契約，倘若當事人間約定排除前項之終止權，違反上述強行規定，該約定無效。
    是縱令兩造就系爭耕地協議予以填砂土，兩造同意原告在系爭土地上不耕作，且
    原告既自承自七十四年間起即未在系爭土地上耕作（見本院九十年十二月二十七
    日言詞辯論筆錄），經本院於九十一年一月二十二日會同新竹市地政事務所至現
    場勘驗結果亦為「系爭土地上雜草叢生；高約二、三公尺；經土地探測有柏油石
    塊；有一小菜園種植九重塔及蕃薯；」有本院前揭勘驗筆錄在卷可查，且有原告
    所提出之照片數幀在卷可考（見本卷第二卷第一０一頁至一０四頁），及新竹地
    政事務所測量人員測繪土地複丈成果圖在卷可考，足證原告在系爭土地上耕作之
    面積為一四二平方公尺，僅佔系爭土地全部面積五０五七平方公尺之一小部份。
    則原告在系爭土地上已繼續一年以上不耕作即可認定。再原告在系爭土地上繼續
    一年以上不耕作乃是因被告經原告同意後在系爭土地上填土所致，則原告在系爭
    土地上繼續一年以上不耕作自非因不可抗力所致。被告辯稱因原告非因不可抗力
    繼續一年以上不為耕作，而於九十年四月十二日以新竹英明街郵局第四七二號存
    證信函通知原告終止本件租約，即屬有理，原告既自承已收受該通知（見本卷第
    一宗第九十九頁），則兩造間之系爭土地租賃關係已因契約之合法終止而消滅。
    原告請求被告將系爭土地回復原狀以供耕作即無理由，應予駁回。
四、再被告在系爭土地上填砂石土乃經原告同意，且有向原告之被繼承人說明，填土
    後即無法再種田一節，業經證人曾金水（六年六月十二日生）證述在卷，已如前
    述，則填砂土後致無法在系爭土地種田乃既係原告同意，且雙方協議系爭土地賣
    出去後再行補償原告，則原告明知填土後即無法種田，而猶同意被告填砂土，自
    屬放棄耕作權。嗣自不得再向被告請求未能耕作之利益損失，從而原告請求被告
    賠償自七十四年至九十年間無法在系爭土地上耕作之損失及精神慰藉金共四十七
    萬一千五百元即屬無理由，應予駁回。
五、原告主張系爭土地因被告填砂石土致無法耕作，被告因而暫停收租金。惟因日前
    遭被告以存證信函催繳租金，因權責尚未判定，故原告丁○○、壬○○、乙○○
    、辛○○共寄十三萬三千三百三十一元之匯票給被告，原告戊○○、甲○○、丙
    ○○則共寄十三萬零五百二十三元之匯票給被告等情。為被告所不否認，且有原
    告所提出之三紙郵政匯票影本在卷可考（見本卷第一卷第六十一頁、第六十五頁
    ）。惟查，系爭土地乃是被告經原告同意後，於系爭土地上填放砂石土，致無法
    續行種田，以便變賣一節，已如前述。則填放砂石土致原告無法繼續在系爭土地
    上種田，為兩造協議，則兩造自應有不收取租金之意思合致，參之被告自七十四
    年迄九十年間，均未向原告等人催收租金，益證原告主張被告因而暫停收租金為
    可採。惟被告辯稱雖有收到該等郵政匯票，惟未提示，並無領取現金等情，則被
    告既尚未取得現金，原告請求被告返還二十六萬三千八百五十四元即無理由，應
    予駁回。惟原告自得於被告提示兌現後，請求被告返還前揭金額，或於被告未提
    示前揭三紙郵政匯票前請求被告返還該三紙郵政匯票，自不待言，附此敘明。
肆、反訴部分得心證之理由：
一、查反訴被告於系爭土地非因不可抗力繼續一年以上未耕作，兩造本件系爭土地之
    耕地租約，業經反訴原告合法終止一節，已如前述。則按承租人於租賃關係終止
    後，應返還租賃物，民法第四百五十五條定有明文。反訴原告既得終止兩造就系
    爭土地之租約，則反訴原告本於租賃物返還請求權，主張收回系爭耕地，即屬有
    據。另查，系爭土地上之砂石土乃反訴原告經反訴被告同意後於七十四年間所填
    ，以便變賣等情，亦如前述。則是被告並無除去此部分砂石土之權能，從而反訴
    原告請求反訴被告回復系爭土地之原狀，即屬無理，應予駁回。
二、再雖證人曾金水（十八年八月十一日生）即反訴原告第六屆（七十四年六月十四
    日至七十八年三月間）之監事，雖證稱，第五、六屆有參加派下員大會，未聽說
    過要如何處理中興段九號土地之事，未聽說過要填土之事，七十六年二月二十二
    日未參加董監事會議；證人曾文鍾即被告第五、六屆之董事證稱，董監事會議沒
    有參加，因住台北較遠，只有參加派下員大會，中興段九號土地如何處理，來未
    聽過該土地要賣（均見本院九十年十一月十九日言詞辯論筆錄），縱能證明反訴
    原告之第六屆會員大會並未提及系爭土地之填放砂石，渠等不知於其時被告就系
    爭土地欲為如何處理，尚無從證明被告第六屆之董事曾金水（六年六月十二日生
    ）未曾與反訴被告等人協議在系爭土地上填砂石土，附此敘明。況依祭祀公業管
    理暨組織規約第十條「本公業不動產之處分，應依照土地法三十四條之一規定辦
    理，並得授權管理人全權處理之」，不動產之處分既已特別約定「得授權管理人
    全權處理」，舉重以明輕，本件與反訴被告約定由反訴原告在系爭土地上填放砂
    石土行為，管理人自有權代表祭祀公業為之，無須再經全體派下員之同意。
三、據上所述，系爭土地既因反訴被告非因不可抗力繼續一年以上未耕作，經反訴原
    告通知終止租賃契約後，反訴原告本於租價物返還請求權之法律關係請求被告返
    還系爭土地部分為洵屬正當，應予准許。逾該範圍部分為無理由，應予駁回。
四、反訴原告陳明願供擔保請准宣告假執行，就反訴原告勝訴部分，核無不合，爰酌
    定相當之擔保金額予以准許。至反訴原告敗訴部分，其假執行之聲請失所附麗，
    應予駁回。
五、因本案事證已臻明確，兩造其餘主張陳述及所提之證據，均毋庸再予審酌，附此
    敘明。
陸、訴訟費用之負擔：民事訴訟法第七十八條、第七十九條但書。
中　　　華　　　民　　　國　　九十一　　年　　　十二　　月　　　二　　　日
                                  臺灣新竹地方法院民事第一庭
                                          法　　　官　許翠玲
右為正本係照原本作成。
如對本判決上訴，須於判決送達後廿日內向本院提出上訴狀。
　　　　　　　　　　　　　　　　　　　　　法院書記官　陳宏城
中　　　華　　　民　　　國　　九十一　　年　　　十二　　月　　　二　　　日
